臺灣高雄地方法院民事判決
                                      111年度訴字第107號
原      告  林俊志  
輔  助  人  林廷榮  
訴訟代理人  王思雁律師
被      告  金科代國際股份有限公司

法定代理人  楊喻閎  
訴訟代理人  楊凱閔  
上列當事人間返還不當得利等事件，本院於民國111年5月26日言
詞辯論終結，判決如下：
    主  文
被告應給付原告新臺幣（下同）28萬元，及自民國110年12月25
日起至清償日止，按週年利率百分之5計算之利息。
原告其餘之訴駁回。
訴訟費用由被告負擔10分之4，餘由原告負擔。
本判決第1項得假執行。但被告如以28萬元為原告預供擔保後，
得免為假執行。 
原告其餘假執行之聲請駁回。
    事實及理由
一、原告主張：原告為中度智能障礙者，智識能力低落且無正確
    金錢及消費觀念，其於110年8月24日經法院裁定受輔助宣告
    前，因不知悉申辦或購買金融商品之意義或內涵，聽從銀行
    及保險公司業務員之指示，向多家銀行及保險公司申辦信用
    卡及購買多張保單。被告公司之董事楊凱閔獲悉上情後，表
    示可協助原告向銀行申辦貸款以清償債務，經原告於110年2
    月1日以LINE通訊軟體回傳委託契約書(下稱系爭甲契約)予
    楊凱閔，兩造已成立委託契約關係，並約定由被告代原告申
    辦銀行或私人貸款，原告須支付實際貸款金額之5%予被告作
    為服務報酬。嗣經楊凱閔聯絡下，民間借貸金主即訴外人甲
    ＯＯ與原告於110年4月5日簽訂新臺幣（下同）140萬元之好好
    貸貸款合約（下稱系爭借貸契約），甲ＯＯ扣除前3個月利息
    及代書費後，於同年4月16日匯款1,298,820元予原告，楊凱
    閔確認原告取得借款後，在臺中市內中國信託商業銀行ＯＯ分
    行（下稱中國信託ＯＯ分行）要求原告支付服務報酬70萬元，
    原告因智識不足無法辨認事理及是非對錯，同時處於受楊凱
    閔急迫催促之壓力狀態，遂依楊凱閔之要求，當場提領現金
    並交付70萬元予楊凱閔。除系爭甲契約外，被告另提出原告
    同意給付30萬至36萬元服務報酬之委託契約書（下稱系爭乙
    契約），或稱原告於對話中同意給付42萬元等情，惟因原告
    自幼即有動作遲緩、欠缺肢體協調能力、認知能力顯著不足
    、缺乏判斷及臨機應變之能力、學習遲緩等症狀，早於91年
    8月7日經鑑定為中度智能障礙，又中度智能障礙者成年後，
    心智年齡僅介於6歲至未滿9歲之間，且原告罹患帕金森氏症
    ，該病症會影響嚴重認知功能障礙，理解、思考、判斷及現
    實感均明顯缺損，足認原告同意給付服務報酬時，其智能狀
    態等同國小中低年級之智識程度，無正確精準之契約及金錢
    觀念，是原告簽立系爭甲、乙契約或於對話中同意給付42萬
    元為服務報酬，均欠缺健全之意思表示能力，且無法辨識意
    思表示之效果者，應認原告於簽約或對話時承諾給付服務報
    酬之法律行為均屬無效。原告於系爭甲、乙契約及對話中承
    諾給付服務報酬等既屬自始、當然、確定無效，則楊凱閔代
    表被告向原告收取70萬元服務報酬，自屬無法律上原因受有
    利益，致原告受有損害，先位依民法第75條、第179條規定
    ，請求被告返還原告70萬元；縱認原告之意思表示非係於無
    意識或精神錯亂中狀態所為，原告依系爭甲契約僅須支付7
    萬元之服務報酬，被告逾此部分而受領63萬元，仍屬無法律
    上原因，應返還63萬元予原告。又被告係乘原告遭銀行及保
    險公司追討債務之急迫時刻，再利用原告因中度智能障礙不
    能理解各法律行為對自己意義、同時欠缺社會經驗之情形，
    致使原告輕率與被告締結系爭甲契約，且被告向原告收取70
    萬元服務報酬，已達借款金額一半，遠高於一般交易市場收
    取實際貸款金額之5%至10%之合理行情，系爭甲契約對原告
    客觀上顯失公平，請求法院判決撤銷系爭甲契約，被告受領
    原告交付之70萬元為無法律上原因，應返還予原告，備位依
    民法第179條或民法第74條、第179條之規定，請求法院擇一
    判決，並聲明：㈠兩造間於110年2月1日簽立之系爭甲契約應
    予撤銷。㈡被告應給付原告70萬元，及自起訴狀繕本送達之
    翌日起至清償日止，按年息百分之5計算之利息。㈢針對㈡聲
    明，願供擔保請准宣告假執行。
二、被告則以：原告雖領有身心障礙手冊，但本件辦理過程未經
    法院宣告監護，原告仍有行為能力。原告表示要辦房屋貸款
    把信用卡債務還清，被告告知個人申貸條件、信用狀況、願
    承貸之窗口，及委辦房屋貸款總金額、月利率、月付金等契
    約重要之點，經原告詳閱並同意後，於110年2月1日經由LIN
    E通訊軟體回傳系爭乙契約，原告之言談舉止與常人無異，
    並非處於無意思能力或精神錯亂，系爭乙契約應屬有效。系
    爭乙契約約定以房屋貸款100萬元至120萬元，被告可收取30
    萬元至36萬元服務報酬，原告並未回傳系爭甲契約予被告。
    嗣原告表示借款金額要提高至140萬元，被告居間介紹甲ＯＯ
    借款140萬元予原告，因原告同意給付貸款金額之20%予介紹
    人，連同被告依系爭乙契約可收取貸款金額之30%服務報酬
    ，楊凱閔遂於110年4月16日在中國信託ＯＯ分行向原告拿取70
    萬元等語置辯。並聲明：㈠原告之訴駁回。㈡如受不利之判決
    ，願供擔保，聲請免為假執行。
三、兩造不爭執事項：
  ㈠原告領有中度智能障礙證明，鑑定日期為91年8月7日，有效
    期限為110年9月22日。
  ㈡原告於110年2月1日與被告成立委託契約，並約定於各類金融
    貸款完成後，需支付被告服務報酬。
  ㈢原告於110年4月5日經被告公司之董事楊凱閔介紹下，與甲ＯＯ
    簽立系爭借貸契約，由甲ＯＯ借款140萬元予原告，並於110年
    4月16日匯款1,298,820元予原告。
  ㈣被告公司之董事楊凱閔於110年4月16日在中國信託ＯＯ分行，
    向原告拿取70萬元服務報酬。
  ㈤原告於110年8月24日經臺灣臺中地方法院以110年度監宣字第
    537號（下稱另案）裁定（下稱系爭裁定）為受輔助宣告人
    。
四、得心證之理由：
  ㈠按無行為能力人之意思表示，無效；雖非無行為能力人，而
    其意思表示，係在無意識或精神錯亂中所為者亦同。民法第
    75條定有明文。而所謂無意識，係指全然無識別、判斷之能
    力；精神錯亂，則指精神作用發生障礙，已達喪失自由決定
    意思之程度而言。故未受監護宣告之成年人，於行為時縱不
    具正常之意思能力，惟如未達上述無意識或精神錯亂之程度
    ，要難謂其意思表示無效（最高法院99年度台上字第1994號
    判決意旨參照）。次按當事人主張有利於己之事實者，就其
    事實有舉證之責任，民事訴訟法第277條定有明文。
　㈡查原告為72年出生，為成年人，其於110年8月24日經臺中地
    方法院以系爭裁定宣告為受輔助宣告之人，並選定林廷榮為
    其輔助人等情，經本院調閱另案卷宗查閱無誤。又於另案中
    ，ＯＯＯＯ醫院醫師於110年8月11日鑑定原告整體智商分數為67
    分，相當於輕度智能不足，精神障礙之程度致其為意思表示
    或受意思表示，或辨識其意思表示效果之能力，顯有不足，
    對於管理處分其財產有必要須給予協助，有該院監護鑑定書
    在卷可參（本院卷第150至156頁），顯見迄110年8月11日止
    ，原告因精神障礙致其為意思表示或受意思表示，或辨識其
    意思表示效果之能力，確實顯有不足，而有賴他人從旁予以
    輔助之需要，惟其意思能力尚未達無意識或精神錯亂之程度
    ，堪予認定。原告雖主張其自91年間起為中度智能障礙者，
    且罹患帕金森氏症等而嚴重影響認知、理解、思考、判斷及
    現實感均明顯缺損，已達無意識或精神錯亂等語，並提出身
    心障礙證明影本為證（臺中地方法院110年度訴字第2621號
    卷第45頁），惟原告於另案經醫師鑑定其智商分數相當於輕
    度智能不足，已如前述，自不能以91年間之身心障礙情況為
    依據，且原告與楊凱閔之對話中，於110年4月15日稱「明天
    給代書的費用多少」；於110年4月26日稱「富邦結清利息太
    高了銀都說不划算，叫我不要太早結清，我的利息15%ㄟ，費
    用很貴」；於110年5月10日稱「45,000元呀去年車禍引擎被
    撞壞我家人擺爛不管，後來我自己處理維修」、「台新全繳
    清了，國泰世華也繳清，國泰全額結清掉可以慢慢還款延長
    還款期限到9月底」等語，有對話截圖在卷可佐（本院卷第8
    5至101頁），以原告知悉辦理房屋貸款須支付代書費用，且
    將借得款項用以償還信用卡債務及支出機車修理費，並稱信
    用卡債務之利息甚高及銀行告知延長還款方式等情，足見原
    告於委託被告申辦貸款時，已理解欠債還錢及優先清償利息
    較高之信用卡債務等情，並未因身心障礙或患病致其無意識
    或精神錯亂，則原告主張因無意識能力故系爭甲、乙契約及
    對話中允諾給付服務報酬等均為無效，及被告因此應返還70
    萬元等語，不足採信。
　㈢又按法律行為，係乘他人之急迫、輕率或無經驗，使其為財
    產上之給付，或為給付之約定，依當時情形顯失公平者，法
    院得因利害關係人之聲請，撤銷其法律行為，民法第74條第
    1項定有明文。查原告輔助人到庭稱原告將取得之借款，拿
    去繳摩托車錢27萬元，及將剩下的錢拿去還信用卡欠繳的保
    險費等語（本院卷第76頁），且參酌兩造間前揭㈡之對話內
    容，可見原告於本件委託申辦借款前，已有多次借款經驗，
    則被告代原告申請房屋貸款或私人借款乙節，難認係乘原告
    之急迫、輕率或無經驗之情事，原告自不得主張撤銷系爭甲
    契約。則原告主張訴請撤銷系爭甲契約，被告因此應返還70
    萬元等語，亦不足採。
　㈣再按主張不當得利請求權存在之當事人，對於不當得利請求
    權之成立要件應負舉證責任，即應證明他方係無法律上之原
    因而受利益，致其受有損害。如受利益人係因其給付而得利
    時，所謂無法律上之原因，即指其給付欠缺給付之目的，故
    主張該項不當得利請求權存在之當事人，自應舉證證明其欠
    缺給付之目的，始符舉證責任分配之原則。又當事人就其提
    出之事實，應為真實及完全之陳述。且當事人對於其請求及
    抗辯所依據之原因事實，應為具體之陳述，以保護當事人之
    真正權利，此觀民事訴訟法第195條第1項之規定及其修正理
    由自明。惟當事人違反應為真實陳述義務者，並非因此而生
    舉證責任倒置或舉證責任轉換效果（最高法院99年度台上字
    第2019號事判決以只可資參照）。按依不當得利之規定請求
    受益人返還其所受之利益，依民事訴訟法第277條本文規定
    ，原應由主張不當得利返還請求權之受損人，就受益人係「
    無法律上原因」之事實，負舉證責任。惟此一消極事實，本
    質上有證明之困難，尤以該權益變動係源自受益人之行為者
    為然。故類此情形，於受損人舉證證明權益變動係因受益人
    之行為所致後，須由受益人就其具保有利益之正當性，即有
    法律上原因一事，負舉證責任，方符同條但書規定之舉證責
    任分配原則（最高法院109年度台上字第2764號判決意旨可
    資參照）。原告主張被告有將系爭甲契約傳送予訴外人乙ＯＯ
    ，以便乙ＯＯ向原告連絡設定抵押借款事宜，系爭甲契約為兩
    造最終約定等語，惟原告並未經乙ＯＯ向第三人借得款項，其
    主張兩造間申辦貸款之服務費用依據為系爭甲契約，已屬有
    疑。又查，原告於110年2月1日簽名後回傳系爭乙契約予被
    告，此為原告所不爭執（本院卷第74頁），且原告經被告介
    紹向甲ＯＯ簽立系爭借貸契約，並借得140萬元後，兩造於110
    年4月16日通話時，被告稱「你當初本來申請100萬的30%是3
    0，後來你跟對方說要多資金你忘了」，原告答「我記得」
    ，被告稱「140萬30%是42」，原告答「恩」等語，有對話截
    圖在卷可參（本院卷第89頁），可見原告就被告居間其向甲
    ＯＯ借款140萬元，確有同意依系爭乙契約之比例支付借款金
    額之30%即42萬元做為服務報酬。原告主張應以系爭甲契約
    即借款金額之5%即7萬元為服務報酬等語，自不足採。至於
    被告抗辯原告有和介紹人說要給借款金額之20%，向原告受
    領28萬元等語，經審酌被告在對話中於110年4月16日稱「我
    們公司30%跟對方本來沒有要匯錢給妳的20%明天在一起給我
    ，我拿去給對方」、「因為我跟對方說全部都匯給你在領這
    樣比較清楚沒爭議」等語，有對話截圖在卷可參（本院卷第
    89頁），依前後文義於對話中所稱「對方」應為匯款人即甲
    ＯＯ，並非被告抗辯之介紹人，且依兩造之對話，亦無從認定
    原告有委託被告將借款金額之20%交予介紹人，則被告依系
    爭乙契約僅能受領服務報酬42萬元，逾此部分而向原告受領
    28萬元，為無法律上之原因而獲得之利益，致原告受損害，
    原告依不當得利法律關係，請求被告返還28萬元，應屬有據
    。
五、綜上所述，原告依民法75條主張系爭甲、乙契約及對話中允
    諾給付服務報酬等均為無效，被告應給付70萬元，及原告依
    民法第74條請求撤銷系爭甲契約，被告應給付70萬元，均無
    理由，不應准許。因被告收取服務報酬之依據為系爭乙契約
    ，原告依不當得利法律關係，請求被告給付28萬元，應屬有
    據。從而，原告依不當得利法律關係，請求被告給付28萬元
    ，及自起訴狀繕本送達翌日起即110年12月25日（審訴卷第2
    7頁）至清償日止，按週年利率百分之5計算之利息，為有理
    由，應予准許。逾此範圍之請求，為無理由，應予駁回。
六、原告勝訴部分，係所命給付金額未逾50萬元之判決，自應依
    民事訴訟法第389條第1項第5款之規定，依職權宣告假執行
    ，而此部分雖經原告陳明願供擔保請准宣告假執行，惟其聲
    請不過促請法院職權發動，故就原告勝訴部分即無再由原告
    聲請供擔保宣告假執行之必要；另被告陳明願供擔保請准宣
    告免為假執行，核無不合，爰依同法第392條第2項規定，酌
    定相當之擔保金額，予以准許。至原告敗訴部分，其假執行
    之聲請因訴之駁回而失所附麗，應併予駁回。
七、本件事實已臻明確，兩造其餘攻擊防禦及所提證據，均與本
    件之判斷結果不生影響，自勿庸一一審酌論列，併此敘明。
    原告雖於言詞辯論後提出民事陳報㈡狀附上原告罹患帕金森
    氏病之診斷證明書，惟本院已說明原告之患病情況未致其無
    意識能力如上開四、㈡所述，且言詞辯論既已終結，本院即
    不得採為判決基礎，附此敘明。
八、據上論結，本件原告之訴為一部有理由，一部無理由。爰依
    民事訴訟法第79條、第389條第1項第5款、第392條第2項，
    判決如主文。　　
中　　華　　民　　國　　111 　年　　6 　　月　　23　　日
                  民事第五庭法　官　李莉玲
以上正本係照原本作成。
如對本判決上訴，須於判決送達後20日內向本院提出上訴狀。如
委任律師提起上訴者，應一併繳納上訴審裁判費。
中　　華　　民　　國　　111 　年　　6 　　月　　23　　日
                            書記官　陳莉庭